【裁判字號】    98,交聲,2391
【裁判日期】    981231
【裁判案由】    違反道路交通管理處罰條例聲明異議
【裁判全文】
臺灣臺北地方法院交通事件裁定        98年度交聲字第2391號
原處分機關  臺北市交通事件裁決所
異  議  人
即受處分人  乙○○
上列受處分人因違反道路交通管理處罰條例案件，對於臺北市交
通事件裁決所98年5月19日所為之裁決（北市裁催字第裁22-C00
000000號）聲明異議，本院裁定如下：
    主  文
原處分撤銷。
乙○○不罰。
    理  由
一原處分機關處分理由略以：異議人即受處分人乙○○於民國98
  年3 月3 日下午6 點59分左右，騎乘P26-607 號重型機車行經
  臺北縣新店市○○路○段與溪洲路交岔路口時，為臺北縣政府
  警察局新店分局警員攔檢查驗異議人相關證件後，當場掣單舉
  發異議人無照駕駛之違規事實（北縣警交大字第C00000000號
  ，下稱本案舉發通知單），而依違反道路交通管理處罰條例第
  21 條第1項第1款裁處罰鍰新臺幣9600元。
二異議理由略以：異議人不會騎機車，也未曾於舉發通知單上所
  載之時、地遭警取締，通知單上之簽名非異議人所簽，異議人
  亦不認識P26-607 號機車車主；又異議人曾於96年8 月間遺失
  身分證，應係他人冒用異議人遺失之身分證及偽簽異議人之姓
  名等語。
三本院判斷
(一)按行政罰法第7 條規定，違反行政法上義務之行為非出於故意
  或過失者，不予處罰，其立法理由第3 點更明示：「現代民主
  法治國家對於行為人違反行政法上義務欲加以處罰時，應由國
  家負證明行為人有故意或過失之舉證責任，方為保障人權之進
  步立法」。揆諸上開交通事件準用刑事訴訟法規定之精神，即
  在於犯罪事實有無應依證據認定之，無證據不得推定其犯罪事
  實之法理，是交通法庭於審認具體個案時，對於有爭議部分，
  自應依客觀證據所呈顯之事實，藉以認定行為人之行為是否具
  有可非難性、可歸責性，且應由處分機關負此舉證之責。
(二)本件異議人遭臺北市政府警察局以異議人於97年7 月30日有無
  照駕駛之違規事實，及遭臺北縣政府警察局以其於98年3 月3
  日有無照駕駛之違規事實，先後製單舉發等情，有臺北市交通
  裁決所98年8 月30日北市裁申字第09840319200 號函（本院卷
  第41頁）及檢送之臺北市政府警察局舉發違反道路交通管理事
  件通知單（北市警交字第AEX067901 號，同卷第46頁）、臺北
  縣政府警察局舉發違反道路交通管理事件通知單（北縣警交大
  字第號C00000000 號，即本案舉發通知單，同卷第43頁）等可
  證，且為異議人所不爭執，固堪認定。惟依證人即舉發本件違
  規事件之臺北縣政府警察局新店分局警員丁○○到庭結證稱：
  其於98年3 月3 日下午6 點至8 點擔任交通稽查勤務，於下午
  6 點59分左右，發現1 部重型機車，車牌號碼為P26-607 ，行
  經新店市○○路與溪州路口，因為車速過快，遭警方攔下，駕
  駛人是1 位女性，後面沒有載人。警方攔下盤查之後，請她出
  示證件，她隨即拿出身分證供警方查核，當時有核對她跟身分
  證上照片上的模樣，從外觀及髮型看起來都一樣，請她自己講
  出身分證上面的基本資料，核對之後也沒有錯，其確定當天看
  的身分證是新式的。因為駕駛人說沒有帶行照，所以就直接用
  車牌查詢，查核是否為贓車及車主為何人，並透過警政署E 化
  系統核對身分證資料，確定是無照駕駛後，開單告發。因為時
  間久了，現在已經不記得當天看的身分證是否就是卷內這張身
  分證（提示本院卷第10頁），也不記得當天攔停的駕駛人是否
  是在庭的異議人（同卷第30頁反面至第31頁）等語可知，證人
  丁○○現已無法確定當天之駕駛人是否即為異議人；而縱使證
  人丁○○當時確有核對駕駛人之面貌與身分證上之照片相符，
  始為舉發，則以本件舉發違規時間為下午6 點59分，已進入夜
  間時分，天色昏暗，證人丁○○亦非無誤認之可能，不能證明
  98 年3月3 日之駕駛人即為異議人。又前述臺北市政府警察局
  舉發違反道路交通管理事件通知單（北市警交字第AEX067901
  號）於製發前，舉發警員並未核對駕駛人之身分證件，而係由
  駕駛人口述身分證資料等情，業據臺北市政府警察局北投分局
  交通分隊警員鍾毓民於該舉發通知單上註記「未核身分證明當
  事人口述」等文字甚詳，亦不能證明97年7 月30日該次違規行
  為之駕駛人即為異議人。參以異議人現所使用之身分證為96年
  8 月15日補發之事實，有異議人之身分證影本在卷可憑（同卷
  第10頁），而前述2 件舉發通知單之違規時間復均在96年8 月
  15日以後，自不能排除異議人所辯，其身分證約於96年8 月13
  日在新店住處遺失，於同年8 月15日申請補發，而於97年、98
  年分別遭冒用之可能。
(三)經比對前述臺北市政府警察局舉發違反道路交通管理事件通知
  單（北市警交字第AEX067901 號，本院卷第46頁），及本案舉
  發通知單（同卷第43頁）上「收受通知聯者簽章欄」內「乙○
  ○」之簽名，不論字形，或筆觸、運筆方式，以肉眼即可判斷
  並非同一人所簽寫，再將本案舉發通知單與異議人於交通違規
  案件陳述書（同卷第17頁）、聲明異議狀（同卷第5 頁）、訊
  問筆錄（同卷第31頁反面、第75頁反面）親自簽寫「乙○○」
  之簽名，互相比對之結果，不論字形，亦可以肉眼判斷並非同
  一人所簽寫。又本案舉發通知單上所列P26-607 號重型機車車
  主甲○○雖經本院傳、拘未到，但前述臺北市政府警察局舉發
  通知單（北市警交字第AEX067901 號）所列N2H-961 號重型機
  車車主丙○○，則到庭結證與異議人素不相識，亦未將該車借
  予異議人使用（同卷第74頁至第75頁）等語，足認本案舉發通
  知單上「收受通知聯者簽章欄」內「乙○○」之簽名，應係他
  人冒用異議人之名義所為，據此，異議人辯稱其於97年3 月3
  日並未騎乘P26-607號重型機車行經臺北縣新店市○○路○段與
  溪洲路交岔路口，亦未在本案舉發通知單上簽名等語，應可採
  信。
(四)綜上所述，依卷內資料既不能證明異議人有無照駕駛之違規行
  為，自不得對異議人處罰，本件異議為有理由，應由本院將原
  處分撤銷，並諭知異議人不罰。
四依道路交通管理處罰條例第87條第2 項，道路交通案件處理辦
  法第20條前段，裁定如主文。
五本件舉發違反道路交通管理事件通知單上之「乙○○」簽名，
  乃他人冒用異議人之名義所偽造，此部份是否涉有偽造署押或
  偽造文書等罪嫌，另移由偵查機關偵辦之。
中    華    民    國    98    年    12    月    31    日
                        交通法庭法  官    邱蓮華
上正本證明與原本無異。
如不服本裁定，應於裁定送達後5日內向本院提出抗告狀。
                                書記官    葉宜玲
中    華    民    國    98    年    12    月    31    日

司法院資訊處製作；財團法人民間司法改革基金會備份。
